臺灣桃園地方法院刑事判決　　　　　　 96年度簡上字第100號
上　訴　人
即　被　告　丙○○
　　　　　　　　　　8弄28號.
上列上訴人因家暴傷害案件，不服本院簡易庭於民國95年12月25
日所為之95年度壢簡字第2092號刑事簡易判決（原檢察官聲請簡
易判決處刑案號：95年度偵字第20919 號），提起上訴，本院管
轄之第二審合議庭判決如下：
    主  文
上訴駁回。
丙○○緩刑貳年。
    事  實
一、丙○○係甲○○之媳，2 人間有家庭暴力防治法第3 條第3
    款所定之家庭成員關係，於民國95年9 月11日13時許，在桃
    園縣中壢市○○里○○鄰○○街137 巷58弄28號，因丙○○探
    視幼子時，欲強行將幼子抱離甲○○位於桃園縣中壢市○○
    里○○鄰○○街137 巷58弄28號之住處，丙○○遂在門口與其
    夫張宏業、甲○○發生衝突，甲○○、張宏業為阻止丙○○
    將小孩抱走，甲○○以手掐捏丙○○之手臂（甲○○傷害部
    分，經原審判決確定），要求丙○○返回屋內協議小孩之看
    護問題，丙○○竟基於傷害之犯意，以口咬甲○○右前手臂
    ，致甲○○受有右前臂之開放性傷口等傷害，後經甲○○報
    警處理，而知悉上情。
二、案經甲○○訴由桃園縣政府警察局中壢分局報請臺灣桃園地
    方法院檢察署檢察官偵查後聲請簡易判決處刑。
    理  由
壹、程序事項：
一、按「被告以外之人於審判外之言詞或書面陳述，除法律有規
    定者外，不得作為證據」，刑事訴訟法第159 條定有明文。
    關於證人甲○○於警詢中所為之供述，均係被告丙○○以外
    之人於審判外所為之陳述，且公訴人未特予證明（自由證明
    ）該等警詢筆錄具有較可信之特別情況，是依上開規定，該
    等警詢筆錄之記載，就證明構成犯罪之事實，固無證據能力
    。惟審酌證人甲○○於警詢中之供述並非非法取得，且其業
    於本院審理中具結作證，經被告為交互詰問完畢，被告於訴
    訟上之程序權，已受保障，是證人甲○○之前開供述，其瑕
    疵即經補正，而得作為其於審判期日所為證言之補強。
二、按被告以外之人於審判外之言詞或書面陳述，除法律有規定
    者外，不得作為證據，刑事訴訟法第159條第1項固有明文，
    惟被告以外之人於偵查中向檢察官所為之陳述，除顯有不可
    信之情況者外，得為證據；另被告以外之人於檢察事務官、
    司法警察官或司法警察調查中所為之陳述，與審判中之陳述
    不符時，其先前之陳述具有較可信之特別情況，且為證明犯
    罪事實存否所必要者，得為證據。同法第159 條之1 、第15
    9 條之2 亦有明文可參。而依159 條之1 傳聞法則例外之立
    法理由，乃檢察官代表國家偵查犯罪，原則上能遵守法定程
    序，且被告以外之人如具有具結能力，仍應依法具結，以擔
    保其據實陳述。故該條第2 項規定「除顯有不可信之情況外
    」，應係指被告以外之人於偵查中向檢察官所為之陳述，不
    論是言詞或書面，有未遵守法律規定之情形，即檢察官於偵
    查中所為之證據調查，須係出於違法取供者或具有具結能力
    之被告以外之人，未依法命其具結之情況，始無證據能力。
    證人甲○○於95年10月26日在臺灣桃園地方法院檢察署，經
    檢察官告知具結義務及偽證罪之處罰，並依法具結而為陳述
    ，此有卷附上開偵訊筆錄及證人結文1 紙在卷可參，參以上
    揭法條規定，本院亦得以證人甲○○於偵查中之證述採為本
    件證據。
三、本案公訴檢察官及被告於本院準備程序及審判程序均明確表
    示，其對於卷附華揚醫院乙種診斷證明書、臺灣板橋地方法
    院95年度暫家護字第818 號民事暫時保護令、95年度家護字
    第1205號民事通常保護令、本院95年度家護字第805 號民事
    裁定、95年9 月11日錄音帶譯文各1 份及照片8 幀等證據能
    力部分，均同意援用，是就上開證據之證據能力部分，依刑
    事訴訟法第159 條之5 之規定，上揭書證部分，應均具有證
    據能力。
貳、實體事項：
一、訊據被告固不否認其有於上開時、地咬傷告訴人甲○○之事
    實，惟辯稱：伊知道伊當時的行為是錯的，但是請求斟酌伊
    當時的心情，因為小孩從滿月後就一直放在婆家，當天伊只
    是想把小孩子抱出來給伊朋友看，並沒有要將小孩帶走，甲
    ○○就抓住伊的手，伊當時抱著小孩子，為了怕甲○○一直
    抓住伊手臂，小孩會掉落地上，雖然甲○○有要求到屋裡談
    ，但伊不知如果被甲○○拉進屋內會被如何對待，所以情急
    之下才會咬甲○○手臂，希望甲○○放手，伊並不是故意的
    云云。經查：
  (一)於95年9 月11日13時許，在桃園縣中壢市○○里○○鄰○○街
    137 巷58弄28號，被告與其夫張宏業、甲○○發生衝突，被
    告以口咬甲○○右前手臂，致甲○○受有右前臂之開放性傷
    口等傷害之事實，業據被告於本院審理時坦承不諱，並據證
    人甲○○於檢察官訊問及本院審理中證述明確，復有診斷證
    明書1 份附卷可稽（見偵卷第14頁），是此部分之事實，堪
    予認定。
  (二)被告雖以前揭情詞置辯，惟查：
    1.按對於現在不法之侵害，而出於防衛自己或他人權利之行
      為不罰，又行為不罰者，應諭知無罪之判決，刑法第23條
      前段、刑事訴訟法第301 條第1 項分別定有明文。次按正
      當防衛為阻卻違法事由之一，必須具備：(一)存在現時不法
      侵害之緊急防衛情狀；(二)所實施者為客觀上必要之防衛行
      為等要件，其中所謂「不法侵害」，並不以刑法所規定之
      犯罪為限，亦即不以受侵害者為刑法所保護之法益為限，
      其他各種法律所承認之利益，亦包括在內，是辱罵他人之
      行為，雖非公然為之，而不構成刑法第309 條第1 項之犯
      罪，然仍屬侵害他人名譽之行為，名譽權既受民法第18條
      、第19條規定之保障，對之實施侵害，自屬不法侵害之一
      種；又防衛行為是否客觀必要，應就侵害或攻擊行為之方
      式、重輕、緩急與危險性等因素，並參酌侵害或攻擊當時
      防衛者可資運用之防衛措施等客觀情狀而做判斷，其標準
      乃在於1 個理性之第三人處於防衛者所面臨之狀況，是否
      亦會採取同樣強度之防衛行為，亦即只要是有效排除不法
      侵害且造成損害最輕微之防衛行為即可，並無以出於不得
      已之唯一手段為要件，也無須考慮所保護之法益是否優越
      於所侵害之法益之法益平衡問題，而且防衛者能否以逃避
      、迂迴方式取代直接反擊行為，亦在所不問。
    2.據證人甲○○於本院審理時證述：被告與伊兒子是在94年
      結婚，於95年3 月17日產下1 子，婚後被告與伊兒子住在
      臺北縣三重市，孫子滿月後即帶回中壢由伊照顧，被告可
      以自由到伊家探視小孩，被告雖有跟伊兒子說要將小孩帶
      回去自己照顧，但是伊兒子還在唸書無法賺錢，伊兒子並
      不同意被告將小孩帶回去照顧，案發當天被告有跟伊朋友
      到伊住處，伊有讓被告進來，但因不認識被告的朋友，就
      沒有讓被告的朋友進入伊住處，被告一進門抱起小孩就要
      把小孩抱走，伊並不反對被告將小孩抱走，但是希望被告
      好好跟伊兒子處理，見被告抱起小孩走向汽車車門時，伊
      就趕快呼叫伊兒子張宏業下樓來，被告當時1 隻手環住小
      孩的屁股，1 隻手放在小孩的脖子上，伊有用手拉住被告
      勒住小孩的那隻手，伊是希望被告不要傷害小孩，而伊兒
      子是用手從後面抱著被告的腰，不要讓被告走，後來被告
      頭趴下來咬伊，伊因為手痛就放開被告，在混亂中伊有請
      鄰居報警，因為伊怕小孩無法忍受這樣的拉扯等語（見本
      院卷第56頁至第61頁），核與證人乙○○於本院審理時證
      述：伊當天有開車陪同被告至甲○○之住處，車子停在甲
      ○○住處門口，被告的婆婆及先生在家，他們一出來開門
      就問被告要作什麼，被告說想要看小孩，原本伊要陪同被
      告進去，但是甲○○說外人不准進去，被告就獨自走進屋
      內，後來被告走出屋外就抱著小孩，被告的婆婆及先生就
      馬上衝出來，因為被告想要將小孩帶回家，雙方就發生拉
      扯，被告被夾在中間，被告的婆婆及先生一前一後或左右
      拉扯，1 個要將小孩抱出來，1 個要將被告的手拉開，雙
      方都不放開小孩，這段期間小孩都由被告一直抱著，直到
      後來警察前來處理等語相符（見本院卷第53頁至第55頁）
      ，亦有被告所提出之通話錄音帶譯文附卷可稽（見本院卷
      第72頁至第83頁），是被告係利用探視幼子之際，未得其
      配偶張宏業與告訴人甲○○之同意下，欲將幼子強行抱離
      該處，遂與告訴人甲○○發生肢體拉扯，而告訴人甲○○
      抓住被告手臂之目的，係希冀被告回到屋內將小孩看護問
      題釐清後，始可允諾被告將幼子抱離現場，且於眾人拉扯
      中，告訴人甲○○因懼怕幼子受傷，始抓住被告手臂，希
      望被告將幼子抱回屋內，雙方再為詳談，告訴人甲○○情
      急之下，徒手掐捏被告之右臂，致被告受有右上臂外側數
      處短壓痕、前後方多處淺細刮痕、多處不規則瘀斑等傷害
      ，告訴人甲○○之行為雖有未洽，然其目的既僅係欲阻止
      被告強行將幼子帶回，被告縱因思子心切，然對於小孩之
      看護、探視問題，應尋求合法之救濟途徑，且依案情當時
      情境，被告尚可以理性途徑與告訴人甲○○協調，被告卻
      以傷害告訴人甲○○之方式，欲達到終止紛爭之目的，被
      告之行為顯不符合正當防衛之要件。
    3.被告雖另辯稱：伊若被拉進去屋內，恐發生危險云云，惟
      被告於發生衝突前，即係經由告訴人甲○○之同意進入屋
      內，且於利用進入告訴人甲○○住處探視其子之情況下，
      自行將其子抱出屋外，期間被告並無有遭受任何不法侵害
      ，是被告辯稱其若再度進入屋內，有可能遭受難以預測之
      危險，顯屬無據；再者，被告對於此等尚未發生之危險，
      被告預以咬傷甲○○之方式來阻止之，亦不符合正當防衛
      之要件。
  (三)綜上所述，被告上開所辯，均不足採信。本件被告犯行明確
    ，應依法論科。
二、核被告所為，係犯刑法第277 條第1 項之傷害罪。原審以被
    告事證明確，援引刑法第277 條第1 項、第41條第1 項前段
    、刑法施行法第1 條之1 第1 項、第2 項前段，判處被告拘
    役20日，如易科罰金，以新臺幣1,000 元折算1 日，經核認
    事用法均無違誤，量刑亦屬妥適，應予維持。按法官於有罪
    判決如何量處罪刑，甚或是否宣告緩刑，均為實體法賦予審
    理法官裁量之刑罰權事項，法官行使此項裁量權，自得依據
    個案情節，參酌刑法第57條所定各款犯罪情狀之規定，於法
    定刑度內量處被告罪刑；除有逾越該罪法定刑或法定要件，
    或未能符合法規範體系及目的，或未遵守一般經驗及論理法
    則，或顯然逾越裁量，或濫用裁量等違法情事之外，自不得
    任意指摘其量刑違法，最高法院對此並著有80年臺非字第47
    3 號、75年臺上字第7033號、72年臺上字第6696號、72年臺
    上字第3647號等判例可資參照。準此，法官量刑，如非有上
    揭明顯違法之情事，自不得擅加指摘其違法或不當。被告空
    言指稱原審量刑過重云云，並無可採，上訴為無理由，應予
    駁回。末查，被告前未曾受有期徒刑以上刑之宣告，有臺灣
    高等法院被告全國前案紀錄表1 紙在卷可稽，參酌本件被告
    係因身為人母，思子心切之情形下，始咬傷告訴人甲○○，
    雖未能與告訴人甲○○達成和解，然被告於本院審理時亦深
    表悔意，僅因一時失慮，致偶罹刑典，信經此次科刑之教訓
    後，應知所警惕，而無再犯之虞，因認其經原審判處拘役20
    日之刑，以暫不執行為適當，爰併予緩刑2 年之宣告，以啟
    自新。
據上論斷，應依刑事訴訟法第455 條之1 第3 項、第368 條，刑
法第74條第1項第1款，判決如主文。
本案經檢察官蔡正雄到庭執行職務。
中　　華　　民　　國　　96　　年　　5 　　月　　13　　日
                  刑事第四庭  審判長法　官　黃斯偉
                                    法  官  蘇昭蓉
                                    法  官  張淑華
以上正本證明與原本無異。
本判決不得上訴。
                                    書記官　郭中明
中　　華　　民　　國　　96　　年　　5 　　月　　15　　日
